臺灣橋頭地方法院刑事判決　
111年度金訴字第42號
公  訴  人  臺灣橋頭地方檢察署檢察官
被      告  陳怡婷



上列被告因詐欺等案件，經檢察官提起公訴（110年度偵字第997
3號），及移送併辦（110年度偵字第14227號），本院判決如下
：
    主  文
陳怡婷犯如附表一所示共貳罪，各處如附表一主文欄所示之刑。
應執行有期徒刑壹年捌月。
    犯罪事實
一、陳怡婷依其一般社會生活之通常經驗，應可知悉具持續性或
    牟利性之詐欺集團盛行，且金融帳戶係供個人使用之重要理
    財及交易工具，提供金融帳戶予不明人士使用，該金融帳戶
    極有可能淪為轉匯、提領贓款之犯罪工作，且代不詳之人提
    領來源不明之款項送至指定地點之行為，亦會掩飾、隱匿詐
    騙所得款項之實際流向，製造金流斷點，並使該詐騙之人之
    犯行不易遭人追查，竟基於參與犯罪組織、縱其提供之金融
    帳戶遭人持以實施詐欺取財犯罪，並於被害人轉匯遭詐騙之
    款項後，再由其提領以製造金流斷點，將掩飾、隱匿特定犯
    罪所得之實際流向，亦不違背其本意之不確定故意，於民國
    110年5月5 日某時許，加入由真實姓名年籍不詳通訊軟體LI
    NE（下稱LINE）暱稱「貸款達人黃建國」、「文龍」等成年
    人所組成之三人以上、以實施詐術詐取他人財物為手段、具
    有持續性及牟利性，並屬結構性組織之詐欺集團，負責提供
    其中國信託商業銀行股份有限公司帳號000000000000號帳戶
    （下稱中國信託帳戶）及中華郵政股份有限公司局號000000
    0號、帳號0000000號帳戶（下稱郵局帳戶）收受詐得款項，
    待詐欺集團上游成員指示其臨櫃或持上開帳戶提款卡提領詐
    得款項，再將款項轉交與詐欺集團上游成員之工作（俗稱「
    車手」），嗣陳怡婷參與上開犯罪組織期間，與上揭詐欺集
    團成員，共同意圖為自己不法之所有，基於三人以上共同詐
    欺取財，以及掩飾、隱匿特定犯罪所得去向及所在之洗錢犯
    意聯絡，先由詐欺集團之不詳成年成員，撥打電話及傳送訊
    息予附表一所示之人施行詐術（各次犯行實行詐術之時間、
    方式，詳見附表一編號1至2「詐欺實行時間及方式」欄所示
    ），致附表一所示之人陷於錯誤而匯款至詐欺集團指定之被
    告上開帳戶內（其等匯入之帳戶、時間、金額，詳見附表一
    編號1至2「匯入帳戶、時間及金額」欄所示），由詐欺集團
    指派陳怡婷臨櫃及持上開帳戶之提款卡，自該等帳戶內提領
    如附表一所示之詐得款項（陳怡婷提領款項之地點、時間及
    金額，詳見附表一「被告提領地點、時間、金額」欄），再
    於110年5月10日晚上8 時10分許，在位於高雄市○○區○○路00
    0號對面（即○○國小大門口）外，將提領之詐得款項共新臺
    幣（下同）40萬元轉交與詐欺集團之不詳成年成員（陳怡婷
    轉交款項之地點、時間及金額，詳見附表二「被告轉交款項
    時間、地點、金額」欄所示），同時藉此製造金流斷點，隱
    匿各該筆詐欺所得財物之去向、所在。後因附表一所示之人
    發覺有異，報警處理，因而查悉上情。
二、案經如附表一所示之人訴由高雄市政府警察局岡山分局報告
    臺灣橋頭地方檢察署檢察官偵查起訴及移送併辦。
    理    由
一、證據能力
  ㈠組織犯罪防制條例部分
    按訊問證人之筆錄，以在檢察官或法官面前作成，並經踐行
    刑事訴訟法所定訊問證人之程序者為限，始得採為證據，組
    織犯罪防制條例第12條第1 項中段定有明文，此為刑事訴訟
    證據能力之特別規定，且較92年2月6 日修正公布，同年9月
    1 日施行之刑事訴訟法證據章有關傳聞法則之規定更為嚴謹
    ，自應優先適用。依上開規定，證人於警詢時之陳述，於違
    反組織犯罪防制條例案件，即絕對不具證據能力，無修正後
    刑事訴訟法第159條之2、第159條之3及第159條之5規定之適
    用，不得採為判決基礎（最高法院108年度臺上字第36、190
    0號判決意旨參照）。是證人即附表一編號1至2 所示之告訴
    人於警詢之陳述，揆諸前揭規定，無證據能力，自不得採為
    認定被告陳怡婷違反組織犯罪防制條例犯行之判決基礎，合
    先敘明。
  ㈡加重詐欺取財罪、洗錢防制法部分
　　按被告以外之人於審判外之言詞或書面陳述，除法律有規定
    者外，不得作為證據；惟按被告以外之人於審判外之陳述，
    雖不符合刑事訴訟法第159條之1至第159條之4之規定，但經
    當事人於審判程序同意作為證據，法院審酌該言詞陳述或書
    面陳述作成時之情況，認為適當者，亦得為證據；當事人、
    代理人或辯護人於法院調查證據時，知有刑事訴訟法第159
    條第1 項不得為證據之情形，而未於言詞辯論終結前聲明異
    議者，視為有前項之同意，刑事訴訟法第159 條第1項及第1
    59條之5 分別定有明文。本判決下述所引用之傳聞證據，經
    檢察官、被告於本院準備程序及審判程序時表示同意作為證
    據（見金訴卷第161頁、第252頁），或未於言詞辯論終結前
    聲明異議（見金訴卷第253頁至第260頁），本院審酌上開證
    據資料製作時之情況，核無任何不法之瑕疵，亦認適為本案
    認定事實之依據，依刑事訴訟法第159條之5之規定，均有證
    據能力。
二、認定犯罪事實所憑之證據及理由
　  訊據被告固坦承有提供其中國信託帳戶及郵局帳戶予LINE暱
    稱「貸款達人黃建國」、「文龍」使用，以收受款項，並依
    指示將如附表一所示之人匯款至上開帳戶之款項提領後交與
    「文龍」指示收款之人，惟矢口否認有何參與犯罪組織、三
    人以上共同詐欺取財及一般洗錢犯行，辯稱：伊當時積欠債
    務，在臉書上看到小額信貸之訊息，伊與對方加了LINE以後
    ，就跟LINE暱稱「貸款達人黃建國」之人聯繫，「貸款達人
    黃建國」表示因伊中國信託帳戶及郵局帳戶之往來紀錄太少
    ，需要作流水帳始能順利申辦貸款，財務人員會將款項轉匯
    至伊帳戶內，伊再將款項提領出來交給財務人員，後來有一
    位LINE暱稱「文龍」之人與伊聯繫，「貸款達人黃建國」表
    示「文龍」職位比較高，「文龍」表示伊帳戶需要作流水帳
    ，所以伊就傳送中國信託帳戶及郵局帳戶資料與「文龍」，
    並依照「文龍」之指示將如附表一所示之人匯款至上開帳戶
    之款項提領後交與「文龍」指示收款之人，伊只是依照指示
    云云。經查：
　㈠被告於110年5月間有提供其中國信託帳戶及郵局帳戶資料供L
    INE暱稱「貸款達人黃建國」、「文龍」使用，以收受款項
    ；詐欺集團之不詳成年成員，撥打電話及傳送訊息予附表一
    所示之人施行詐術（各次犯行實行詐術之時間、方式，詳見
    附表一編號1至2「詐欺實行時間及方式」欄所示），致附表
    一所示之人陷於錯誤而匯款至詐欺集團指定之被告上開帳戶
    內（其等匯入之帳戶、時間、金額，詳見附表一編號1至2「
    匯入帳戶、時間及金額」欄所示），由詐欺集團指派被告臨
    櫃及持上開帳戶之提款卡，提領如附表一所示之詐得款項（
    被告提領款項之地點、時間及金額，詳見附表一「被告提領
    地點、時間、金額」欄），被告於110年5月10日晚上8 時10
    分許，在位於高雄市○○區○○路000號對面（即○○國小大門口
    ）外，將提領之詐得款項共40萬元轉交與詐欺集團之不詳成
    年成員（被告轉交款項之地點、時間及金額，詳見附表二「
    被告轉交款項時間、地點、金額」欄所示）等情，為被告所
    承（見警一卷第5頁至第6頁、第10頁至第12頁；警二卷第7
    頁至第13頁；偵一卷第33頁至第35頁；審金訴卷第52頁），
    復有如附表一編號1至2所示之相關書證、附表二所示之相關
    書證、被告與LINE暱稱「貸款達人黃建國」、「文龍」對話
    紀錄擷圖（見警一卷第57頁至第77頁）及交易明細擷圖（見
    警一卷第79頁）附卷可佐，是此部分事實，洵堪認定。
　㈡本院認定被告與LINE暱稱「貸款達人黃建國」、「文龍」、
    「文龍」指派前來收款之詐欺集團不詳成年成員及所屬詐欺
    集團其他成員有共同意圖為自己不法之所有而三人以上共同
    詐欺取財及一般洗錢之不確定故意之犯意聯絡，且有參與前
    揭詐欺犯罪組織之不確定故意之理由：
　⒈按刑法上故意，分直接故意（確定故意）與間接故意（不確
    定故意），行為人對於構成犯罪之事實，明知並有意使其發
    生者，為直接故意；行為人對於構成犯罪事實，預見其發生
    而其發生並不違背其本意者，為間接故意。金融機構帳戶事
    關個人財產權益之保障，存戶之存摺、提款卡具專屬性及私
    密性，具有強烈屬人性，多僅限本人交易使用，縱偶有特殊
    情況而同意提供自己帳戶供他人匯入或提領款項者，亦必係
    與該他人具相當信賴關係，並確實瞭解其用途，並無任意交
    付予他人使用之理。且我國金融機構眾多，一般人均可自由
    至銀行申辦帳戶以利匯入、提領款項，依一般人之社會生活
    經驗，如將款項隨意匯入他人帳戶內，將有遭帳戶所有人提
    領一空招致損失之風險，故若帳戶內之款項來源正當，實無
    將款項匯入他人帳戶再委請該人代為提領後交付與己之必要
    ，是若遇刻意將款項匯入他人帳戶，再委託他人代為提領款
    項之情形，依一般人之社會生活經驗，即已心生合理懷疑所
    匯入之款項可能係詐欺所得等不法來源。況詐欺集團利用車
    手提領人頭金融機構帳戶款項，業經報章媒體多所披露，並
    屢經政府及新聞為反詐騙之宣導，再三呼籲勿將個人帳戶資
    料任意提供他人匯款使用，希冀澈底杜絕詐騙犯罪，是一般
    具有通常智識之人，應均可知委由他人以臨櫃或至自動付款
    設備方式分別多次提領金融機構帳戶款項者，多係藉此取得
    不法犯罪所得，且掩飾該金融機構帳戶內資金去向及實際取
    得人之身分，以逃避追查。是以，依一般人之社會生活經驗
    ，倘若將自己帳戶資訊告知他人，對於他人使用帳戶之原因
    ，客觀情狀上已與社會常情不符，行為人又未查證之情況下
    ，主觀上已然預見自己帳戶可能成為犯罪者遂行犯罪之工具
    ，於此情形下，仍同意他人將金錢匯入帳戶，進而協助提款
    ，在法律評價上，其主觀心態即與默認犯罪結果發生無異，
    而屬「間接故意」，基於申辦貸款之意思提供金融帳戶資料
    ，是否同時具有詐欺取財及洗錢之不確定故意，並非絕對對
    立、不能併存之事，亦即縱係因申辦貸款而與對方聯繫接觸
    ，但於提供金融帳戶資料與對方時，依行為人本身之智識能
    力、社會經驗、與對方互動之過程等情狀，如行為人對於其
    所提供之帳戶資料，已預見被用來作為詐欺取財等非法用途
    之可能性甚高，惟仍心存僥倖將該等金融帳戶物件提供他人
    使用，可認其對於自己利益之考量遠高於他人財產法益是否
    因此受害乙節，容任該等結果發生而不違背其本意，而具有
    詐欺取財及洗錢之不確定故意。換言之，貸款需求者在面對
    貸款內容不明、取款行為顯與貸款無關之情形下，應可預見
    事有蹊蹺，而須以認真、謹慎態度面對此等行為，否則將造
    成具體風險及法益侵害之可能性，倘若行為人竟仍漠不關心
    、隨意提供帳戶予他人匯款並協助提款，其主觀上已難謂無
    「故意」可言。經查：
　⑴被告於案發時為已滿00歲之成年人，自承教育程度為○○肄業
    ，曾從事○○○○○、○○○○等工作（見金訴卷第162頁、第266頁
    ），並有被告勞保投保紀錄在卷可佐（見金訴卷第25頁至第
    27頁），可知被告為有一般社會生活之通常經驗之人，並應
    知提供自己帳戶資料供他人匯入或提領款項時，應與該人具
    相當信賴關係，且確實瞭解其用途，對任意將自己申設之金
    融機構帳戶提供他人使用，極有可能遭他人利用作為詐欺犯
    罪轉帳匯款之工具，且該帳戶內之款項極有可能係詐騙所得
    ，代為提領他人匯入自己帳戶來源不明之款項後轉交不相識
    之人，亦極有可能是代詐騙集團提領犯罪所得並掩飾該犯罪
    所得之去向等情，理應有所認識。又依被告所述，其係在網
    路上搜尋貸款資訊，並未見過LINE暱稱「貸款達人黃建國」
    、「文龍」之人，不知悉匯入其上開帳戶之款項來源為何，
    亦不知悉LINE暱稱「貸款達人黃建國」、「文龍」之人之公
    司類型、名稱及地址，明知匯入其帳戶之款項非其所有，且
    對於為何匯款至其帳戶感到奇怪，亦不曉得對方要如何做流
    水帳，不懂流水帳與貸款之關聯性等語（見金訴卷第163頁
    至第165頁、第264頁至第265頁）。足證被告與自稱「貸款
    達人黃建國」、「文龍」等人素未謀面，其如何能夠確認網
    路上發布之貸款訊息為合法？況被告始終未能提出其所稱之
    貸款訊息內容（見金訴卷第163頁）。而被告對於其等之公
    司名稱、地址、如何為其美化帳戶、美化帳戶之款項來源等
    重要資訊均一無所知，即率爾在無信賴關係可言之情形下，
    將其中國信託帳戶及郵局帳戶之存摺封面、內頁資料傳送與
    對方，容認對方使用其帳戶進出資金，此舉已與常理有違。
    再者，被告既稱其於110年5月12日即聯繫不上「貸款達人黃
    建國」，卻遲至110年5月14日始至派出所報案，有高雄市政
    府警察局岡山分局○○分駐所受理案件登記表、受理各類案件
    紀錄表及刑案紀錄表（見警一卷第17頁至第23頁；金訴卷第
    164頁），而無視帳戶可能為他人用於不法之風險，亦有背
    於一般人管理帳戶之常情。且被告報警之時間點為110年5月
    14日，斯時如附表一所示之告訴人早已驚覺有異報警處理，
    詐欺款項業經被告依照詐欺集團指示提領一空，有附表一編
    號1至2所示各次詐欺犯行之相關書證（詳見附表一編號1至2
    「相關書證」欄所示）在卷可證，基此，被告事後縱有報警
    ，亦不足為其有利之認定。
　⑵次查，被告明確供承其先前有向銀行及民間貸款之經驗，銀
    行有要求其提出薪轉、勞保等財力證明，以證明其有還款能
    力，但因為其在職期間不到半年，所以銀行並未核貸，其前
    亦有向地下錢莊借貸，地下錢莊有要求其簽立本票擔保，其
    亦有以小客車、機車作為擔保品，向當鋪借貸款項，其不知
    悉流水帳與貸款之關聯性，對方表示其帳戶款項無幾，所以
    要做流水帳假裝有金錢出入，比較好過件（見金訴卷第162
    頁至第163頁、第262頁至第265頁）。是以被告不僅曾有親
    自向銀行辦理貸款未獲核准之經歷，亦有以簽立本票、汽機
    車為擔保品向民間借款之經驗，足證被告對銀行之信用貸款
    程序及民間借貸款項之流程並非毫不瞭解。參以被告與LINE
    暱稱「貸款達人黃建國」、「文龍」之對話紀錄，於被告提
    出貸款之需求後，並未見「貸款達人黃建國」、「文龍」要
    求被告填寫貸款申請書或提出擔保品以證明其還款能力（見
    警一卷第57頁至第77頁），亦未論及貸款利息及償還借款方
    式，反而係要求被告提供帳戶資料以供匯款，及依指示提領
    款項，被告於此自應有所察覺已與其先前貸款經驗有違。被
    告於此亦供稱一般貸款不會要求將帳戶內款項提領及交付（
    見偵一卷第35頁）。是依被告上開所述及其先前貸款之經驗
    ，申辦貸款並未有提供帳戶及提領款項製造金流以「美化帳
    戶」之流程。且款項經如附表一各告訴人匯入後，被告旋即
    依照指示提領款項，如何能達到「美化帳戶」之目的？況若
    如被告所辯，其提供帳戶係為美化帳戶，則其既知提供帳戶
    之目的係在虛增、虛飾、膨脹其信用額度，使貸款方誤信其
    有資力而同意貸款，被告對於對方會使用不正方法及帳戶內
    之款項恐涉及不法等節，以一般人具有之社會生活經驗，亦
    當能有所預見。此外，LINE暱稱「文龍」之人要求被告提領
    其中國信託帳戶及郵局帳戶之款項之過程，被告非但未為任
    何查證，即完全聽憑未曾謀面、全無信賴基礎之「文龍」之
    指示，輕率配合提款，甚至依「文龍」之指示前往高雄市○○
    區○○路000號對面（即○○國小大門口）外交付40萬元之款項
    ，此有被告與「文龍」LINE對話紀錄擷圖可佐（見警一卷第
    69頁至第77頁）。被告所為此等無涉貸款徵信或撥款手續之
    無益行為，益徵被告就與「貸款達人黃建國」、「文龍」接
    洽時之種種與正規貸款程序相悖之處，應足使被告主觀上得
    悉「貸款達人黃建國」、「文龍」所稱貸款之詞並非實情。
　⑶再者，被告於本案行為前甫因於109年7月21日涉嫌提供金融
    帳戶資料供詐欺集團使用，為警察、檢察官調查及偵查，後
    雖因犯罪嫌疑不足，為臺灣橋頭地方檢察署檢察官於000年0
    0月00日以000年度○字第00000號為不起訴處分，有該不起訴
    處分書在卷可稽（見影偵卷第19頁至第21頁）。然被告經檢
    警調查及偵查後，自應有所警惕，對政府大力再三呼籲勿將
    個人帳戶資料任意提供他人匯款使用，進而協助提款，以免
    涉嫌詐欺等情，應可知悉。被告亦供稱其知悉不可將帳戶提
    供與他人（見金訴卷第166頁）。且被告就交付款項之過程
    供稱：「文龍」問伊有沒有看到一個戴眼鏡的男生，要求其
    等到偏僻一點的地方交錢，因為伊第一次遇到這個事情，就
    覺得怪怪的，伊當時覺得收受伊轉交款項之男子很奇怪，伊
    才會拍攝該男子之照片，因為正常如果要交錢應該是要留對
    方的電話，卻都是由「文龍」跟伊聯繫等語（見金訴卷第16
    6頁），並有被告所拍攝上開向被告收款之不詳詐欺集團成
    員照片可佐（見警一卷第79頁）。可見被告亦認為此種模式
    並非合理。加以上開提款、轉交為數不少款項之過程，「貸
    款達人黃建國」、「文龍」於過程中均未親自與被告見面，
    顯有逃避偵查機關追查之目的，方會透過此等迂迴且無從於
    事後追查之方式收取前開款項，而被告猶配合此等顯與常情
    不符之模式，可證被告主觀上對於該等款項之來源係屬詐欺
    所得，且其將該等款項提領出並轉交與其亦不認識之不詳之
    人之行為，將使該等款項之金流因此遮斷，不利事後追查等
    情，應有不確定故意。
　⒉本件依被告所陳情節，亦可見參與本件詐欺集團者，除被告
    外，尚有「貸款達人黃建國」、「文龍」及「文龍」指派前
    來收款成年人，至少為三人以上，且該詐欺集團之運作模式
    ，乃先由部分成員實際撥打電話及傳送訊息詐欺如附表一各
    告訴人陷於錯誤而依指示匯款後，即由集團內成員指示如被
    告擔任之車手角色配合迅速提領贓款，並依指示層層上繳，
    實屬分工縝密，而該詐欺集團既能分工詐取數名告訴人財物
    ，藉此牟利，佐以實務上詐欺集團常係於相當期間詐騙多位
    被害人之現況，可知本案詐欺集團應係於相當期間，持續向
    不特定之被害人詐取財物，顯然必須經過策劃指揮與執行，
    當非隨意組成，而屬具有持續性及牟利性之結構性組織無疑
    ，該詐欺集團自與組織犯罪防制條例第2 條所稱「犯罪組織
    」之定義相符。卷內雖無證據可認定被告清楚知悉該詐騙集
    團之詳細計畫與分工，而本於參與犯罪組織之直接故意參與
    ，然被告對於所參與之行為確屬違法之舉，及其提供自身帳
    戶並親自提領來路不明之款項，可能係在從事詐欺集團提款
    車手之工作乙節，確已預見其發生，且有縱令結果發生亦不
    違其本意之容任心態，業經本院認定如前，且明知本件犯行
    除其參與以外，至少尚有「貸款達人黃建國」、「文龍」、
    「文龍」指派前來收款之人等三人以上，足見被告具有參與
    前揭詐欺集團犯罪組織之不確定故意。
　⒊按共同正犯，本係互相利用，以達共同目的，並非每一階段
    行為，各共同正犯均須參與。而共同實施犯罪行為，在合同
    意思範圍以內，相互利用他人之行為，以達其犯罪之目的，
    原不必每一階段行為均經參與，祇須分擔犯罪行為之一部，
    即應對於全部所發生之結果共同負責（最高法院72年度臺上
    字第1978、5739號判決意旨參照）。又共同正犯之意思聯絡
    ，原不以數人間直接發生者為限，即有間接之聯絡者，亦包
    括在內。如甲分別邀約乙、丙犯罪，雖乙、丙間彼此並無直
    接之聯絡，亦無礙於其為共同正犯之成立（最高法院77年臺
    上字第2135號判決意旨參照）。另刑法於103年6月18日增訂
    刑法第339條之4規定：「犯第339條詐欺罪而有下列情形之
    一者，處1年以上7年以下有期徒刑，得併科100萬元以下罰
    金：一、冒用政府機關或公務員名義犯之。二、三人以上共
    同犯之。三、以廣播電視、電子通訊、網際網路或其他媒體
    等傳播工具，對公眾散布而犯之。前項之未遂犯罰之」，針
    對該條第1項第2款加重事由，立法意旨表明：「多人共同行
    使詐術手段，易使被害人陷於錯誤，其主觀惡性較單一個人
    行使詐術為重，有加重處罰之必要，爰仿照本法第222條第1
    項第1款之立法例，將『三人以上共同犯之』列為第2款之加重
    處罰事由。又本款所謂『三人以上共同犯之』，不限於實施共
    同正犯，尚包含同謀共同正犯」。參以前揭事證，可知參與
    本案詐欺犯行者，除被告外，尚有「貸款達人黃建國」、「
    文龍」及「文龍」指派前來收款成年人。被告雖未自始至終
    參與各階段之犯行，而僅參與提供帳戶資料、提款、交錢之
    工作，惟其與詐欺集團其他成員既為詐欺如附表一所示告訴
    人而彼此分工，堪認係在合同意思範圍內，各自分擔犯罪行
    為之一部，並相互利用他人之行為，以達犯罪之目的，被告
    自應就所參與犯行，對於全部所發生之結果共同負責，且被
    告於主觀上對於參與詐欺犯行之成員含自己達三人以上之事
    ，亦屬可以預見，已如前述。是被告主觀上所能預見者，非
    僅詐欺取財之基本構成要件而已，更及於「三人以上共同犯
    罪」之加重要件，就本案全部犯行，具有間接故意已明。至
    被告雖係間接故意（不確定故意）而為本案犯行，已如前述
    ，然共同正犯之意思聯絡，不以彼此間犯罪故意之態樣相同
    為必要，除犯罪構成事實以「明知」為要件，行為人須具有
    直接故意外，共同正犯對於構成犯罪事實既已「明知」或「
    預見」，其認識完全無缺，進而基此共同之認識「使其發生
    」或「容認其發生（不違背其本意）」，彼此間在意思上自
    得合而為一，形成犯罪意思之聯絡，是行為人分別基於直接
    故意與間接故意實行犯罪行為，仍可成立共同正犯（最高法
    院107年度臺上字第3209號判決意旨參照），是被告與「貸
    款達人黃建國」、「文龍」、「文龍」指派前來收款之成年
    人及其等所屬詐欺集團成員間，仍得論以共同正犯，併此敘
    明。
　⒋按洗錢防制法業於105年12月28日修正公布，並於106年6月28
    日生效施行（下稱新法）。過去實務認為，行為人對犯特定
    犯罪所得之財物或利益作直接使用或消費之處分行為，或僅
    將自己犯罪所得財物交予其他共同正犯，祇屬犯罪後處分贓
    物之行為，非本條例所規範之洗錢行為，惟依新法規定，倘
    行為人意圖掩飾或隱匿特定犯罪所得來源，而將特定犯罪所
    得直接消費處分，甚或交予其他共同正犯，而由共同正犯以
    虛假交易外觀掩飾不法金流移動，即難認單純犯罪後處分贓
    物之行為，應仍構成新法第2條第1或2款之洗錢行為（最高
    法院108年度臺上字第1744號判決意旨參照）。被告所參與
    之三人以上共同犯詐欺取財罪，為洗錢防制法第3條第1款所
    稱之特定犯罪，觀其犯罪手法，係先由真實姓名、年籍均不
    詳之詐騙集團成年成員對如附表一所示告訴人施以詐術，且
    指定將詐欺得款匯入被告中國信託帳戶及郵局帳戶，旋指示
    由被告提領款項，交予詐欺集團之不詳成年成員收受後，藉
    此迂迴層轉之方式取得犯罪所得，目的顯在製造金流斷點，
    使偵查機關難以有效追查，以達隱匿犯罪所得之去向。被告
    此部分所為，顯已成立一般洗錢罪，要無疑義。而被告為具
    備通常智識程度之成年人，主觀上確有容認藉此逐層轉交設
    置斷點方式，隱匿或掩飾其所屬詐欺犯罪集團之詐欺犯罪所
    得，而使其犯罪所得來源形式上合法化，以逃避國家追訴或
    處罰之意思，客觀上亦有製造金流斷點，使司法機關難以溯
    源追查犯罪所得之蹤跡與後續犯罪所得持有者，以隱匿或掩
    飾其詐欺犯罪所得去向及所在之行為，當有洗錢防制法第2
    條第2款之洗錢行為，並合於同法第14條第1項之主、客觀要
    件。而被告雖係基於一般洗錢不確定故意，為前開隱匿或掩
    飾犯罪所得去向及所在之行為分擔，與其他詐欺集團成員可
    能基於一般洗錢之直接故意，固然有所不同，但其對於構成
    一般洗錢犯罪事實之認識既屬無缺，即不影響與其他共犯形
    成一般洗錢犯意聯絡之認定，仍應論以一般洗錢罪之共同正
    犯。
　㈢綜上所述，被告前揭所辯，均屬臨訟卸責之詞，不足採信，
    本件事證已臻明確，被告前揭犯罪事實欄所示之犯行均堪認
    定，均應予依法論科。　
三、論罪科刑
  ㈠經查，被告參與上開犯罪組織之時間，與其為本案附表一編
    號2 詐欺犯行之時點極為密接，復無證據顯示被告在加入後
    ，為本案附表一編號2 之詐欺取財犯行前曾脫離該組織，或
    顯示被告在參與該組織後，於本案所示犯行前，尚曾與該集
    團成員共犯其他詐欺取財犯行，或有其他次詐欺取財犯行先
    於本案繫屬在法院（見臺灣高等法院被告前案紀錄表，金訴
    卷第245頁），堪認本案附表一編號2 所示犯行應為其加入
    本件犯罪組織後所為之首次詐欺犯行。是核被告就附表一編
    號2所為，係犯組織犯罪防制條例第3條第1項後段之參與犯
    罪組織罪、刑法第339條之4第1 項第2款之三人以上共同詐
    欺取財罪、洗錢防制法第14條第1 項之一般洗錢罪；就附表
    一編號1所為，係犯刑法第339條之4第1項第2款之三人以上
    共同詐欺取財罪、洗錢防制法第14條第1項之一般洗錢罪。
    又起訴書就被告附表一編號2 ，雖未就被告前揭參與犯罪組
    織部分予以起訴，然被告所為之參與犯罪組織（即附表一編
    號2 部分），與其所犯之三人以上共同詐欺取財之犯行，具
    有想像競合之裁判上一罪關係（詳後述），而為起訴效力所
    及，且本院亦已向被告諭知參與犯罪組織罪之罪名（見金訴
    卷第160頁、第251頁），無礙被告之防禦權，本院自應予以
    審理裁判。檢察官併辦部分與起訴部分，犯罪事實相同，自
    得併由本院一併審理。
　㈡被告就附表一、二所示各次三人以上共同詐欺取財及一般洗
    錢犯行，與LINE暱稱「貸款達人黃建國」、「文龍」、「文
    龍」指派前來收款之詐欺集團之不詳成年成員及所屬詐欺集
    團其他成員，均有犯意聯絡及行為分擔，應論以共同正犯。
　㈢本件附表一編號1至2所示，被告與其所屬詐欺集團雖有多次
    撥打電話或傳送訊息向各該告訴人實施詐術使其等交付財物
    之犯行，亦各有多次提款製造金流斷點藉此隱匿詐欺所得財
    物之去向與所在之洗錢犯行，然均係分別基於同一概括犯意
    ，於密切接近之時間、地點實施，各侵害同一法益，均為接
    續犯，各應論以單一之三人以上共同詐欺取財罪，及單一之
    一般洗錢罪。
　㈣被告所犯附表一編號2 所示之犯行，係以一行為觸犯參與犯
    罪組織罪、三人以上共同詐欺取財罪、一般洗錢罪；附表一
    編號1所示之犯行，係以一行為觸犯三人以上共同詐欺取財
    罪、一般洗錢罪，各均為想像競合犯，應各從一重之三人以
    上共同詐欺取財罪處斷。
　㈤被告所犯如附表一編號1至2所示各次三人以上共同詐欺取財
    罪，犯意各別，行為互殊，應予分論併罰。
　㈥爰審酌被告明知當前詐欺集團橫行，政府窮盡心力追查防堵
    ，且大眾傳播媒體亦屢屢報導民眾被詐騙之新聞，竟仍將金
    融帳戶資料提供交付與詐欺集團使用，並依指示提領詐欺得
    款，從事詐欺取財與洗錢犯行，產生金流斷點，造成執法機
    關不易查緝詐欺犯罪者，嚴重危害社會治安，助長社會犯罪
    風氣，致各告訴人受有相當程度之財物損失，並隱匿不法所
    得之去向及所在；再衡酌其犯後始終否認犯行之犯後態度，
    迄今尚未賠償附表一所示各告訴人所受之損害，亦未取得其
    等之諒解，實不可取；惟念及被告本案所為罪刑係基於不確
    定故意而為，且僅為詐欺集團中最底層之車手角色，未見有
    取得不法利益（詳後述），犯罪參與程度非深；併考量附表
    一編號2所示告訴人遭詐取之金額及被告參與提領之金額，
    雖較附表一編號1所示者為低，然被告附表一編號2所犯之罪
    ，尚包含參與犯罪組織罪，因而量處相同刑度之刑；兼衡被
    告自述○○肄業之教育程度，目前○○○，○○，與○○及○○同住之
    生活狀況（見金訴卷第266 頁，被告於審判程序所述）等一
    切情狀，就其所犯之罪，各量處如附表一編號1至2主文欄所
    示之刑。併斟酌被告附表一各次所為之犯行係參與同一詐欺
    集團期間於同一天所為，且其各次參與詐欺取財及一般洗錢
    犯行之犯罪手法亦相類，及刑法第51條第5 款規定所採之限
    制加重原則，爰就被告所犯附表一所示各罪，合併定其應執
    行刑如主文所示，以評價其行為之不法內涵，並示儆懲。
  ㈦按行為人以一行為觸犯組織犯罪防制條例第3條第1項後段之
    參與犯罪組織罪，及刑法第339條之4第1項第2款之加重詐欺
    取財罪，依刑法第55條前段規定從一重之加重詐欺取財罪處
    斷而為科刑時，應視其行為之嚴重性、表現之危險性、對於
    未來行為之期待性，以及所採措施與預防矯治目的所需程度
    ，於有預防矯治其社會危險性之必要，且符合比例原則之範
    圍內，由法院依組織犯罪防制條例第3條第3項規定，一併宣
    告刑前強制工作（最高法院108 年度臺上大字第2306號裁定
    意旨參照）。然司法院大法官於110 年12月10日公布釋字第
    812號解釋略以：106 年4月19日修正公布之組織犯罪防制條
    例第3條第3項規定「犯第1 項之罪者，應於刑之執行前，令
    入勞動場所，強制工作，其期間為3 年」，就受處分人之人
    身自由所為限制，違反憲法比例原則及憲法明顯區隔原則之
    要求，與憲法第8 條保障人身自由之意旨不符，應自本解釋
    公布之日起失其效力。準此，本案被告所犯組織犯罪防制條
    例第3條第1項後段之參與犯罪組織罪，揆諸前揭大法官解釋
    意旨，該條例第3條第3項強制工作之規定因與憲法保障人身
    自由之意旨不符，應自110 年12月10日失效，是以，本院自
    毋庸論述是否有依同條第3 項規定宣告被告刑前強制工作之
    必要，併此敘明。
四、沒收
  ㈠按洗錢防制法第18條第1項前段規定「犯第14條之罪，其所移
    轉、變更、掩飾、隱匿、收受、取得、持有、使用之財物或
    財產上利益，沒收之」。而關於犯罪行為人犯洗錢防制法第
    14條之罪，其所掩飾之財物本身僅為洗錢之標的，難認係供
    洗錢所用之物，故洗錢行為之標的除非屬於前置犯罪之不法
    所得，而得於前置犯罪中予以沒收者外，既非本案洗錢犯罪
    之工具及產物，亦非洗錢犯罪所得，尤非違禁物，尚無從依
    刑法沒收規定予以宣告沒收，自應依上開第18條第1 項前段
    規定予以宣告沒收。且此規定係採義務沒收主義，祇要合於
    前述規定，法院即應為相關沒收之諭知，然該洗錢行為之標
    的是否限於行為人者始得宣告沒收，法無明文，實務上一向
    認為倘法條並未規定「不問屬於犯罪行為人與否均沒收」時
    ，自仍以屬於被告所有者為限，始應予沒收，宜從有利於被
    告之認定。是上開洗錢防制法第18條所定應沒收之洗錢標的
    ，應限於行為人所有始得宣告沒收。經查，附表一各編號所
    示告訴人所匯款之款項，雖為本件洗錢之標的，然被告均已
    轉交予本件欺集團上游成員，已如前述，是上揭款項均非屬
    被告所有，亦非在其實際掌控中，被告就所掩飾、隱匿之財
    物不具所有權及事實上處分權，自無從依洗錢防制法第18條
    第1 項規定宣告沒收或追徵。
  ㈡至於被告所申辦中國信託帳戶存摺、印鑑及提款卡及郵局帳
    戶之提款卡，固經被告用以提款，而犯本件各罪，然該等物
    品未據查扣，又非違禁物，況該等帳戶經如附表一所示之告
    訴人報案後，業已列為警示帳戶，而已無法再正常使用等情
    ，已如前述，應無再遭不法利用之虞，認尚無沒收之實益，
    其沒收不具刑法上之重要性，爰不予宣告沒收或追徵。
  ㈢被告堅稱未因本案犯行而獲取任何報酬等語（見偵一卷第35
    頁；金訴卷第166頁），此外，依卷內證據資料，亦無證據
    證明被告有分得本案詐欺得款或獲取任何犯罪所得，自無依
    刑法第38條之1第1項前段、第3項規定，宣告沒收或追徵其
    犯罪所得之問題。
據上論斷，應依刑事訴訟法第299條第1項前段，組織犯罪防制條
例第3條第1項後段，洗錢防制法第14條第1 項，刑法第11條前段
、第339條之4第1項第2款、第28條、第55條前段、第51條第5款
，刑法施行法第1條之1第1項，判決如主文。
本案經檢察官饒倬亞提起公訴，檢察官陳志銘移送併辦，檢察官
梁詠鈞到庭執行職務。　　
中    華    民    國  111     年     7    月    29    日
                  刑事第三庭   審判長法  官  張瑋珍
                                     法  官  羅婉怡
                                     法  官  翁碧玲 　　
以上正本證明與原本無異。
如不服本判決應於收受送達後20日內向本院提出上訴書狀，並應
敘述具體理由；如未敘述上訴理由者，應於上訴期間屆滿後20日
內向本院補提理由書（均須按他造當事人之人數附繕本）「切勿
逕送上級法院」。
中　　華　　民　　國　　111 　年　　8 　　月　　1 　　日
　　　　　　　　　　　　　　　　　   書記官　武凱葳　　
附錄本案論罪科刑法條
洗錢防制法第14條
有第二條各款所列洗錢行為者，處7年以下有期徒刑，併科新臺
幣5百萬元以下罰金。
前項之未遂犯罰之。
前二項情形，不得科以超過其特定犯罪所定最重本刑之刑。
組織犯罪防制條例第3條
發起、主持、操縱或指揮犯罪組織者，處3年以上10年以下有期
徒刑，得併科新臺幣1億元以下罰金；參與者，處6月以上5年以
下有期徒刑，得併科新臺幣1千萬元以下罰金。但參與情節輕微
者，得減輕或免除其刑。
具公務員或經選舉產生之公職人員之身分，犯前項之罪者，加重
其刑至二分之一。
犯第1項之罪者，應於刑之執行前，令入勞動場所，強制工作，
其期間為3年。
前項之強制工作，準用刑法第90條第2項但書、第3項及第98條第
2項、第3項規定。
以言語、舉動、文字或其他方法，明示或暗示其為犯罪組織之成
員，或與犯罪組織或其成員有關聯，而要求他人為下列行為之一
者，處3年以下有期徒刑，得併科新臺幣3百萬元以下罰金：
一、出售財產、商業組織之出資或股份或放棄經營權。
二、配合辦理都市更新重建之處理程序。
三、購買商品或支付勞務報酬。
四、履行債務或接受債務協商之內容。
前項犯罪組織，不以現存者為必要。
以第5項之行為，使人行無義務之事或妨害其行使權利者，亦同
。
第5項、第7項之未遂犯罰之。
中華民國刑法第339條之4
犯第339條詐欺罪而有下列情形之一者，處1年以上7年以下有期
徒刑，得併科1百萬元以下罰金：
一、冒用政府機關或公務員名義犯之。
二、三人以上共同犯之。
三、以廣播電視、電子通訊、網際網路或其他媒體等傳播工具，
    對公眾散布而犯之。
前項之未遂犯罰之。
【附表一】  　　
編號 告訴人 詐欺實行時間及方式 匯入帳戶、時間及金額（新臺幣，不含手續費） 被告提領地點、時間、金額（新臺幣） 主      文   相關書證    1 謝○○（見警一卷第89頁至91頁） 詐欺集團成員於110年5月10日上午10時46分許起，接續以LINE暱稱「狗來富」，假冒謝○○友人楊○○，撥打電話及傳送訊息向謝○○詐稱需借貸款項云云，致謝○○陷於錯誤，而依指示為右列之匯款。 陳怡婷中國信託商業銀行帳號000000000000號帳戶 110年5月10日上午11時49分許、30萬元  中國信託商業銀行○○○○分行（設於高雄市○○區○○路000號0樓） 110年5月10日下午2時31分許、臨櫃提領26萬8,000元  陳怡婷犯三人以上共同詐欺取財罪，處有期徒刑壹年肆月。     中國信託商業銀行○○○○分行ATM（設於高雄市○○區○○路000號0樓） 110年5月10日下午2時36分許、提領3萬2,000元    *國泰世華商業銀行匯出匯款憑證(見警一卷第97頁) *LINE對話紀錄擷圖(見警二卷第47頁至第49頁) *被告中國信託帳戶之存摺封面及內頁明細(見警一卷第27頁) *被告中國信託帳戶之存款基本資料及交易明細(見警一卷第35頁至第43頁) *被告提款監視器錄影擷圖（見警一卷第45頁至第51頁） *中國信託商業銀行股份有限公司110年9月23日中信銀字第110224839245225號函及檢附之被告中國信託帳戶之基本資料及交易明細(見警二卷第15頁至第29頁) *中國信託商業銀行股份有限公司111年3月15日中信銀字第111224839074483號函及檢附之被告中國信託帳戶之交易明細、存款單影本及補發紀錄(見金訴卷第39頁至第119頁) *被告中國信託帳戶之帳戶個資檢視(見警二卷第51頁) *新北市政府警察局三重分局○○○派出所陳報單、受理案件證明單、受理詐騙帳戶通報警示簡便格式表、刑案紀錄表及165專線協請金融機構暫行圈存疑似詐欺款項通報單(見警一卷第87頁、第93頁至第95頁、第99頁至第102頁)    2 林○○（見警一卷第103頁至第105頁） 詐欺集團成員於110年5月8日晚上9時9分許起，接續以LINE暱稱「一帆風順」，假冒林○○姪子張○○，撥打電話及傳送訊息向林○○詐稱急需借貸款項云云，致林○○陷於錯誤，而依指示為右列之匯款。 陳怡婷中華郵政股份有限公司局號0000000號帳號0000000號帳戶 110年5月10日下午1時25分許、10萬元 ○○郵局ATM(設於高雄市○○區○○路0號） 110年5月10日下午2時54分許、提領6萬元；同日下午2時55分許、提領4萬元  陳怡婷犯三人以上共同詐欺取財罪，處有期徒刑壹年肆月。   *林○○郵局帳戶之存摺封面及存款收執聯(見警一卷第110頁至第111頁) *LINE對話紀錄擷圖(見警一卷第112頁至第115頁) *被告郵局帳戶之存摺封面及內頁明細(見警一卷第25頁) *被告郵局帳戶之基本資料及交易明細(見警一卷第31頁至第33頁) *被告提款之監視器錄影擷圖（見警一卷第53頁至第55頁） *中華郵政股份有限公司111年3月16日儲字第1110076577號函及檢附之被告郵局帳戶之客戶歷史交易清單(見金訴卷第127頁至第129頁) *宜蘭縣政府警察局羅東分局○○派出所受理案件證明單、受理各類案件紀錄表、受理詐騙帳戶通報警示簡便格式表及金融機構聯防機制通報單(見警一卷第106頁至第109頁)    
【附表二】
編號 款項來源/金額（新臺幣） 被告轉交款項時間、地點、金額（新臺幣）   相關書證 1 附表一編號1、2，共40萬元 被告於110年5月10日晚上8時10分許，在高雄市○○區○○路000號對面（即○○國小大門口）轉交40萬元與詐欺集團之不詳成年成員收受。   *被告轉交款項與詐欺集團之不詳成年成員之照片（見警一卷第79頁） *警方繪製詐欺集團之不詳成年成員路線圖（見警一卷第81頁） *高雄市政府警察局岡山分局○○分駐所公務電話紀錄表(見警一卷第83頁) *詐欺集團不詳成年成員搭乘之車牌號碼000-0000號自用小客車車輛詳細資料報表（見警一卷第85頁）